最高法院民事判決　　　　　　　　　　　　　　　八十六年度台上字第二四八三號
　　上　訴　人　丁○○
　　　　　　　　甲　○即胡煥.
　　共　　　同
　　訴訟代理人　張樹萱律師
　　被 上訴 人　乙○○
　　　　　　　　丙○○
　　　　　　　　張佳雄
　　　　　　　　張文雄
　　共　　　同
　　訴訟代理人　鄭洋一律師
右當事人間請求返還無權占有土地等事件，上訴人對於中華民國八十五年十二月十一
日台灣高等法院第二審判決（八十五年度上字第七八六號），提起上訴，本院判決如
左：
    主  文
上訴駁回。
第三審訴訟費用由上訴人負擔。
    理  由
本件被上訴人主張：坐落台北縣土城市○○段埤塘小段四四二之一號土地係伊及其他
共有人合計十一人所共有，該地現為暫緩發展區及保護區，上訴人未經伊及其他共有
人全體同意，竟共同於民國八十三年十一月間擅自占有如第一審判決附圖（下稱附圖
）所示斜線部分，面積八七‧三○平方公尺搭蓋二層建築物。雖迭經伊交涉返還，但
皆置之不理等情，爰依民法第八百二十一條、第七百六十七條規定，求為命上訴人拆
除上開地上物，將土地交還與伊及其他共有人全體之判決（關於被上訴人另請求上訴
人賠償所占有土地相當於租金之損害部分，另以裁定駁回上訴人該部分之上訴）。
上訴人則以：系爭四四二之一號土地緊臨伊居住之屋舍，上訴人丁○○於四十八年間
見該地荒棄無用，即開始以種植竹木為目的，加以占有使用。嗣於五十二年又於系爭
土地上建造房屋，於六十六年申請裝設水電，迄今已長達三十餘年，伊自可依民法第
八百三十二條主張時效取得地上權。且伊已於八十三年十二月十九日向台北縣板橋地
政事務所申請時效登記為地上權人，伊占有系爭土地係有正當權源，自得對抗被上訴
人之物上請求權等語，資為抗辯。
原審斟酌全辯論意旨及調查證據之結果，以：被上訴人主張系爭土地為伊及其他共有
人所共有，上訴人於八十三年十一月間復在系爭土地附圖所示部分搭建鋼筋混泥土二
層建築物等情，為上訴人所不爭執，且有土地登記簿謄本在卷為證，並經第一審法院
會同地政人員勘驗現場鑑測明確，有勘驗筆錄、複丈成果圖可稽，堪信為真實。上訴
人雖以前開情詞置辯，惟查上訴人對於未經土地所有人同意而在系爭土地上興建房屋
之事實，並不爭執；且查上訴人又係於八十三年十二月十四日收受被上訴人以共有人
名義請求返還土地之存證信函後，始於同年月十九日向台北縣板橋地政事務所為因時
效取得地上權登記之申請，惟因文件不符而被駁回。被上訴人因上訴人對其請求返還
土地，不予置理後，乃於八十四年三月二十三日對上訴人提起本件訴訟，其請求上訴
人返還占有之系爭土地，行使物上請求權，既在上訴人申請登記為地上權人以前，上
訴人殊無再以因時效取得地上權之事由對抗被上訴人行使物上請求權之餘地。況系爭
土地現為暫緩發展區及保護區，有被上訴人提出之台北縣土城市公所「都市計劃土地
使用分區證明書」可按，且為上訴人所不爭，依都市計劃法第三十三條規定系爭土地
應限制其建築使用。查內政部七十七年八月十七日訂頒「時效取得地上權登記審查要
點」第三點第四款規定，占有人使用違反土地使用管制法令者，不得申請時效取得地
上權登記。上訴人在系爭土地上之房屋係於都市計劃公告實施後之八十三年十一月間
始為建築，違反土地使用管制之法令，依上開規定亦不得申請時效取得地上權登記。
從而上訴人以已申請為地上權登記為由，抗辯就系爭土地有合法占有權源，並無可取
，為其心證所由得。復說明對上訴人其他抗辯及防禦方法之取捨意見，爰維持第一審
所為命上訴人拆屋還地部分之判決，駁回上訴人之上訴，經核於法洵無違誤。按因時
效而取得地上權登記請求權者，不過有此請求權而已，在未依法登記為地上權人之前
，要無地上權之取得，自不能持以對土地所有人有所主張。上訴人係夫妻關係共同無
權占有系爭土地，既於被上訴人請求其拆除地上物返還土地之後，始由上訴人丁○○
向地政機關申請登記為地上權人，且於訴訟中復尚未登記取得地上權，為原審合法確
定之事實，原審因認被上訴人之請求有理由，而為上訴人敗訴判決，並不違背法令。
上訴論旨，仍執其已因時效得申請為地上權人，取得地上權人之抗辯權，不可能仍屬
無權占有云云，指摘該部分之原判決不當，聲明廢棄，難認為有理由。
據上論結，本件上訴為無理由。依民事訴訟法第四百八十一條、第四百四十九條第一
項、第七十八條，判決如主文。
中      華      民      國    八十六    年      八      月      八      日
                              最高法院民事第六庭
                                  審判長法官  吳  啟  賓
                                        法官  謝  正  勝
                                        法官  劉  福  來
                                        法官  黃  熙  嫣
                                        法官  吳  正  一
      右正本證明與原本無異
                                              書  記  官
中      華      民      國    八十六    年      八      月     十九     日
〔注意事項〕
<都市計劃法,33,,都市計劃法第三十三條>
